【裁判字號】    97,訴,1649
【裁判日期】    980220
【裁判案由】    拆屋還地等
【裁判全文】
臺灣板橋地方法院民事判決              97年度訴字第1649號
原      告  戊○○
            丙○○
            丁○○
共      同
訴訟代理人  楊金順律師
            董家均律師
被      告  乙○○
被      告  甲○
共      同
訴訟代理人  林美倫律師
            陳勵新律師
            張衛航律師
上列當事人間請求拆屋還地等事件，本院於中華民國98年2月6日
言詞辯論終結，判決如下：
    主  文
原告之訴及假執行之聲請均駁回。
訴訟費用由原告負擔。
    事實及理由
一、原告主張：
  (一)原告為臺北縣中和市○○段584、592號土地（下稱系爭土地
    ）之共有人，被告雖亦為系爭土地之共有人，惟於未經土地
    共有人全體同意下，於民國70年起至96年間無權占有所有共
    有人之土地，且係先行佔用土地，後因無產權土地謄本無法
    核發，遂向原告之堂姐購買土地，才得申請土地謄本，以不
    正當行為規避法規，使被告以外之人均無從就系爭土地為使
    用、收益，嚴重侵害原告及其他共有人之權利。
  (二)按民法第767 條、第820 條第1 項及第821 條分別規定：「
    所有人對於無權占有或侵奪其所有物者，得請求返還之。對
    於妨害其所有權者，得請求除去之。有妨害其所有權之虞者
    ，得請求防止之。」、「共有物，除契約另有訂定外，由共
    有人共同管理之。」、「各共有人對於第三人，得就共有物
    之全部為本於所有權之請求。但回復共有物之請求，僅得為
    共有人全體之利益為之。」另最高法院62年台上字第1803號
    判例亦揭示斯旨：「各共有人按其應有部分，對於共有物之
    全部雖有使用收益之權。惟共有人對共有物之特定部分使用
    收益，仍須徵得他共有人全體之同意，非謂共有人得對共有
    物之全部或任何一部有自由使用收益之權利。如共有人不顧
    他共有人之利益，而就共有物之全部或一部任意使用收益，
    即屬侵害他共有人之權利。」今被告無權占有使用系爭土地
    自70年迄今已20多年，經原告聲請臺北縣中和市調解委員會
    調解，被告仍堅持自己擁有土地所有權，拒絕拆除房屋返還
    土地，顯然侵害原告及其他共有人對系爭土地之所有權甚鉅
    ，雖被告亦為系爭土地共有人，惟依上揭法文及實務見解，
    被告搭建違建既未為共有人全體同意，原告即得本於所有權
    人之地位請求拆屋還地。
  (三)次按，民法第184 條第1 項前段、第185 條、第179 條分別
    規定「因故意或過失，不法侵害他人之權利者，負損害賠償
    責任。」、「數人共同不法侵害他人之權利者，連帶負損害
    賠償責任﹔不能知其中孰為加害人者，亦同。造意人及幫助
    人，視為共同行為人。」、「無法律上之原因而受利益，致
    他人受損害者，應返還其利益。雖有法律上之原因，而其後
    已不存在者，亦同。」最高法院民事55年台上字第1949號、
    51年（起訴狀誤載為91年）度台上字第3459判例亦揭有斯旨
    ：「民法第818 條所定各共有人按其應有部分，對於共有物
    之全部有使用收益之權。係指各共有人得就共有物全部，於
    無害他共有人之權利限度內，可按其應有部分行使用益權而
    言。故共有人如逾越其應有部分之範圍使用收益時，即係超
    越其權利範圍而為使用收益，其所受超過利益，要難謂非不
    當得利。」、「共有，乃數人共同享受一所有權，故各共有
    人本其所有權之作用，對於共有物之全部均有使用收益權。
    惟其使用收益權應按其應有部分而行使，不得損及他共有人
    之利益，若有侵害，則與侵害他人之所有權同。被侵害之他
    共有人，自得依侵權行為之規定，而行使其損害賠償請求權
    。」被告對於系爭土地無權占有，逾越其應有部分而使用收
    益，係損害原告及其他共有人之所有權，揆諸上揭法文及實
    務見解，原告自得依法對被告請求返還不當得利或請求損害
    賠償。
  (四)第按，土地法第97條、第105 條及民法第125 條明定：「城
    市地方房屋之租金，以不超過土地及其建築物申報總價年息
    百分之10為限。」、「第97條、第99條及第101 之規定，於
    租用基地建築房屋均準用之。」、「請求權，因15年間不行
    使而消滅。」最高法院民事61年台上字第1695號判例揭有斯
    旨：「無權占有他人土地，可能獲得相當於租金之利益為社
    會通常之觀念，是被上訴人抗辯其占有系爭土地所得之利益
    ，僅相當於法定最高限額租金之數額，尚屬可採。」原告本
    於所有權得向被告請求返還不當得利或請求損害賠償，而被
    告自70年無權占有迄今已26年，則依時效規定，原告各得請
    求未逾期15年內自81年至96年間被告需返還不當得利價金，
    每月新臺幣（下同）610 元。
  (五)對於被告抗辯之陳述：
    1.被告雖抗辯坐落系爭土地上之被告房屋係於70年2 月11日
      建築完成，兩造均為起造人。惟查，原告根本不知被列為
      70使字第584 號之起造人，且原告房屋先建築完成，被告
      之房屋才開始建築（原告房屋建築完成日期：69年1 月21
      日，取得土地日期：67年至69年間，使用執照：69使字第
      262 號，起造人：35戶）（被告房屋建築完成日期：70年
      2 月11日，取得土地日期：81年6 月29日，使用執照：70
      使字第584 號，起造人：37戶），兩者起造人戶數、使用
      執照號數皆不相同。雖被告稱其亦為起造人之一，且占用
      系爭土地是經全體起造人同意，然原告所有之建物是69年
      蓋好，比被告建物早了一年之久，且起造戶數及使用執照
      號碼皆不同，被告豈可能為共同起造人之一？原告根本不
      知所有土地被佔用之事，係因房屋老舊欲重建，申請建築
      資料始發現自己所有之土地遭被告占有已27年，被告房屋
      興建時，原告亦無同意系爭土地供被告使用，是以，被告
      所辯為共同起造人及使用土地是經過全體起造人同意，均
      屬空言，洵屬無據。再者，被告是81年6 月29日始取得土
      地所有權，依常理判斷，被告建物70年完工，被告81年取
      得土地所有權，被告先有屋，後有地，已不符常理。且在
      無土地所有權之情況下，何以跟其他土地所有權人一同起
      造？故被告主張兩造均為房屋起造人，經原告同意使用系
      爭土地，應舉證證明原告有同意之事實。
    2.被告復抗辯：「原告認為被告佔用其持份應給付相當於租
      金之利益，被告主張時效抗辯，…以罹消滅時效之租金利
      益，不得依不當得利之法則，請求返還云云」。本件被告
      主張最高法院49年台上字第1730月號判例，認為原告所請
      求返還不當得利部分應依短期時效規定。惟詳閱該判例要
      旨「租金之請求權因5 年間不行使而消滅，既為民法第
      126 條所明定，至於終止租約後之賠償與其他無租賃契約
      關係之賠償，名稱雖與租金異，然實質上仍為使用土地之
      代價，債權仍應同樣按時收取，不因其契約終止或未成立
      而謂其時效之計算應有不同」，此案因有租賃關係，故於
      終止契約後，債權人對於債務人不當得利之部分，仍應同
      樣按時收取，實質上同於租金之按時給付，故有短期時效
      保護之必要。惟查本件為被告是無權占有原告之土地，根
      本無租賃關係存在，被告認本件應依民法第126 條規定計
      算其消滅時效期間，應屬誤會。其時效期間應為15年計算
      。
  (六)被告所佔用之40巷土地為法定空地，依建築法非依規定不得
    分割、移轉，並不得重複使用：
    1.按「本法所稱建築基地，為供建築物本身所占之地面及其
      所應留設之法定空地。建築基地原為數宗者，於申請建築
      前應合併為一宗。前項法定空地之留設，應包括建築物與
      其前後左右之道路或其他建築物間之距離，其寬度於建築
      管理規則中定之。應留設之法定空地，非依規定不得分割
      、移轉，並不得重複使用；其分割要件及申請核發程序等
      事項之辦法，由中央主管建築機關定之。」建築法第11條
      定有明文。另「建築基地於建築使用時，應保留一定比例
      面積之空地，旨在使建築物便於日照、通風、採光及防火
      等，以增進使用人之舒適、安全與衛生，其與建築本身所
      占之地面關係密切。」亦經內政部72年9 月27日台內地字
      第177140號函釋。
    2.由被證二之使用執照及原證二之系爭建物照片觀之，被告
      所佔用之土地係巷弄，應屬法定空地，依其設置目的及通
      常使用方法，本不得於其上建築房屋，更遑論為被告單獨
      佔用，且依被證二之使用執照圖亦有40巷之存在，今卻完
      全不見，是以被告一再辯稱非無權占用原告之土地，於法
      不合。
  (七)鈞院調來之臺北縣政府69使字第262 號與70使字第584 號之
    使用執照卷宗資料，無法證明被告非無權占有：
    1.上開使用執照卷宗資料，無法證明原告同意系爭建物坐落
      於原告之土地上。蓋從69使字第262 號使用執照觀之，可
      知原告房屋是68年10月20日完工，而從70使字第584 號使
      用執照觀之，系爭建物為69年10月27日完工，二者完工時
      間相差有一年之久，且開工日期、戶數均不相同，可知系
      爭建物非初始即與原告房屋合建，是原告根本不知系爭建
      物與原告房屋合建，何來同意之說？
    2.經查，70使字第584 號之使用執照卷宗內之土地使用權同
      意書（本院卷第50頁)， 土地所有權人戊○○、丁○○即
      本件原告自始未同意被告使用土地，亦未授權建商代其用
      印，此土地使用權同意書原告否認為真。且原告戊○○身
      分證號碼為Ｚ000000000，非土地使用權同意書上所寫Ｚ000
      000000，顯見原告並無同意。
    3.次查，70使字第584 號之使用執照卷宗內之土地所有權人
      名冊（本院卷第54頁），其中土地所有權人簡寶玉出現兩
      次，且其地址及用印皆不相同，一次書寫中和市○○路30
      號及蓋簡寶玉印章，另一次寫中和市○○路220 號卻蓋印
      黃簡寶玉，惟身分證號碼皆為Ｚ000000000，何以同一所有
      權人會出現兩次，且地址用印皆不相同？
    4.退萬步言，該土地使用權同意書係同意合建之情事，並非
      代表被告得將系爭建物蓋在法定空地上。蓋通常建商與地
      主合建，地主出具土地使用同意表，係同意建商使用地主
      土地蓋房屋，建造完成後，每個建物均有其坐落其上之特
      定之地號，因此不可能有建物係坐落在法定空地（即系爭
      巷道）上，否則即違反建築法第11條，此亦顯示原告不知
      情，故上開使用執照卷宗資料無法證明被告非無權占有。
      況如原告知情且同意被告在共有法定空地蓋房屋，不可能
      平白無故為被告繳交20多年之地價稅，更不可能坐任時效
      經過而於97年才對被告起訴，更何況法定空地根本不得建
      築房屋，縱使原告同意亦屬無效同意。
  (八)再查被告建物坐落於臺北縣中和市○○段581 、583. 584、
    58 5、586 、592 等地號，其中除佔用系爭土地外，亦佔用
    國有之585 號土地，是若非無權占有，請被告釋明其建物坐
    落於國有土地之合法權源。
  (九)又原告於起訴前曾於臺北縣中和市調解委員會調解，亦希望
    能與被告和平解決，被告於第一次調解程序時，曾自認無權
    占用原告土地，惟第二次調解即藉口與訴外人林家土地糾紛
    解決後，始願與原告處理此事，後第三次調解即直接要原告
    提起訴訟請求，若非系爭建物無合法坐落之權源，何以被告
    尚須處理與訴外人林家之上地紛爭？且何以其70年2 月11日
    建築完成，而於79年2 月12日始完成建物所有權第一次登記
    ？系爭建物為違章建築達9 年之久，足認系爭建物之存在實
    情並不單純。
  (十)併為聲明：
    1.被告應將坐落系爭土地上斜線區域內之地上物（29.46 ＋
      21.43 ＝約50.80 平方公尺）全部拆除，並將上開土地騰
      空返還原告及全體共有人。
    2.被告應自81年起至騰空返還前開土地之日止，按月連帶給
      付原告各610 元。
    3.原告願供擔保或銀行一年期可轉讓存單為擔保宣告假執行
      。
二、被告則以：
  (一)系爭土地上之房屋（門牌號碼：臺北縣中和市○○路42號，
    下稱系爭房屋）係於70年2 月11日建築完成，由臺北縣政府
    工務局核發之使用執照觀之，兩造均為起造人，再由臺北縣
    中和地政事務所建物測量成果圖觀之，系爭房屋之基地地號
    係漳和段廟子尾小段34-7、34-40 地號（即系爭土地重測前
    之地號），換言之，系爭房屋自始即坐落在系爭土地上，況
    被告擁有系爭房、土地之所有權，有建築改良物與土地所有
    權狀可資證明，並非無權占有。
  (二)退萬步言，若原告認為被告占有其持分應給付相當租金之利
    益，致原告受損害時，如原告返還利益請求權已逾租金短期
    時效之期間，對於相當於已罹消滅時效之租金之利益，不得
    依不當得利之法則，請求返還（最高法院49年台上字第1730
    號判例、同院65年6 月8 日65年度第5 次民庭庭推總會決定
    （二）參照）。
  (三)併為答辯聲明：原告之訴駁回；如受不利判決，願供擔保予
    假執行。
三、原告主張其等與被告均為系爭土地之共有人，被告所有之系
    爭房屋坐落於系爭土地上之事實，有土地登記謄本、建物登
    記謄本及建築改良物所有權狀影本等件在卷可稽，並為被告
    所不爭執，自為真實。又原告主張被告未經土地共有人全體
    同意，自70年起無權占有系爭土地，且係先佔用土地，嗣因
    無產權無法聲請土地登記謄本才購買土地，被告無權占用系
    爭土地迄今已達26年一節，則為被告所否認，並以前情詞置
    辯，是本件所應審究者為：被告所有之系爭房屋坐落在系爭
    土地上是否有正當權源？
四、經查，依被告提出之臺北縣政府工務局70中使字第584 號使
    用執照影本所載（見本院卷第12頁正面），其建築執照字號
    為67建字第2518號，建築地點之地址為「中和市○○路24至
    42號（雙號）各附-1、-2、-3、-4號、40巷1 至11號（單號
    ）各附-1、-2、-3、-4號」，地號為「漳和段廟子尾小段
    34-7、34-40 地號（即系爭土地）、34-4、34-6、34-11 、
    34-7、35-2至-7、37-5、37 -7 」、起造人有包含兩造在內
    之37人（見本院卷第12頁），則被告抗辯系爭建物自70年2
    月11日建築完成時起即坐落在系爭土地上，尚非無稽。原告
    雖主張其等並不同意被告使用系爭土地，且否認上開70中使
    字第584 號使用執照所附之起造人名冊（見本院卷第12頁反
    面）為真正云云，惟本院依原告聲請，向臺北縣政府工務局
    調取系爭土地建造名冊及土地使用權同意書查明結果，發現
    本件67建2518號建造執照有二不同之使用執照，一為70中使
    字第584 號，原告及被告乙○○均為土地所有權人，建築地
    點、地號，起造人等均與被告所提之上開70使字584 號使用
    執照影本所載相同，且兩造均於土地使用權同意書蓋章，一
    為69中（部分）使字第262 號，建築地點之地址比70中使字
    第584 號少「中和市○○路40、42號各附-1、-2、-3、-4號
    」，地號則與70中使字第584 號地號相同，起造人有包含原
    告在內之35人（無被告），原告均為土地所有權人，並於土
    地使用權同意書蓋章等情，有台北縣政府工務局97年9 月23
    日北工施字第0970689258號函附之使用執照申請書、起造人
    名冊、土地使用權同意書及使用執照影本1 份在卷可憑；又
    67建字第2518建造執照案之所以先後有上開不同之使用執照
    ，係因起造人於68年12月25日申請部分使用執照，經臺北縣
    政府於69年1 月21日核發69中使字262 號部分使用執照，另
    起造人於69年10月21日提出67中建字第2518號建照全部範圍
    之使用執照申請，並依當時規定繳回註銷先前核發69中使字
    第262 號部分使用執照，臺北縣政府再於70年2 月11日核發
    70使字第584 號使用執照，亦有臺北縣政府97年12月29 日
    北府工施字第0970836061號函在卷可憑，可知67建字第2518
    建造執照案之使用執照，原由原告及其他起造人共同申請69
    中使字第262 號部分使用執照，嗣再依兩造及其他起造人共
    同申請，變更為70中使字第584 號全部範圍之使用執照甚明
    ，故原告持上開已註銷之69中使字第262 號部分使用執照，
    主張未同意被告使用系爭土地，及否認被告所提之70使字第
    584 號使用執照影本為真正云云，並非有據。
五、次查，上開70中使字第584 號所附之土使用權同意書，僅記
    載同意人之姓名，並無身分證號碼之記載，而起造人名冊有
    關原告戊○○身分證號碼係記載為「Ｚ000000000」，此有上
    開土使用權同意書及起造人名冊在卷可查（見本院卷第47至
    52頁），是原告指稱「土地使用權同意書」所書寫原告戊○
    ○之身分證號碼為「Ｚ000000000」，顯見其等未同意被告使
    用系爭土地一節，亦非事實。至原告主張上開70使字第584
    號之使用執照所附之土地所有權人名冊（見本院卷第54頁）
    ，有關土地所有權人簡寶玉出現兩次，一次書寫中和市○○
    路30號、蓋簡寶玉印章，另一次書寫中和市○○路220 號、
    蓋黃簡寶玉，但身分證號碼皆為「Ｚ000000000」乙情，固屬
    無訛，然該部分記載縱屬有誤，不論其錯誤原因為何，亦與
    原告有無於上開土地使用權同意書上蓋章同意所有起造人使
    用系爭土地無關，故原告欲以之證明其等未同意被告使用系
    爭土地，亦無足取。
六、再查，系爭土地、建物於96年間曾經實施地籍圖重測，經重
    測後，系爭房屋坐落之基地，除系爭土地外，另有中和市○
    ○段581 、583 、585 、586 號土地，有前揭土地、建物登
    記謄本之記載可證，而地籍圖重測結果，或因地籍測圖使用
    年久，或因自然因素、人為因素，致與土地現況有所不符，
    故於地籍圖重測後，原有房屋坐落之土地發生變動，非無可
    能。因此，本件系爭房屋目前縱有部分坐落於原告所稱之法
    定空地或國有土地上，然亦無法證明系爭房屋於70年建造完
    成時即無權占用各該土地，是原告籍此主張其等不知或未同
    意被告使用系爭土地，亦難採信。
七、綜上所述，原告依民法第767 條、第821 條分別規定，以被
    告有之系爭房屋無權占有系爭土地為由，訴請被告被告應將
    坐落系爭土地上斜線區域內之地上物（29.46 ＋21.43 ＝約
    50.80 平方公尺）全部拆除，將系爭土地騰空返還原告及全
    體共有人；並依不當得利或侵權行為之法律關係，請求被告
    應自81年起至騰空返還系爭土地之日止，按月連帶給付原告
    各610 元，為無理由，應予駁回。其假執行之聲請亦失所附
    麗，應併予駁回。
八、末按攻擊或防禦方法，除別有規定外，應依訴訟進行之程度
    ，於言詞辯論終結前適當時期提出之；當事人意圖延滯訴訟
    ，或因重大過失，逾時始行提出攻擊或防禦方法，有礙訴訟
    之終結者，法院得駁回之，民事訴訟法第196 條定有明文。
    查本件原告係於97年6 月17日向本院起訴，至本件98年2 月
    6 日言詞辯論期日止，本院板橋簡易庭曾於97年7 月24日進
    行調解程序，本院亦於97年8 月27日、10月3 日、10月31日
    、12月2 日、98年2 月20日多次進行言詞辯論，其間，本院
    並依原告之聲請先於97年9 月9 日向臺北縣政府工務局調閱
    上開使用執照、起造人名冊、土地使用同意書等資料，再於
    97 年11 月3 日向臺北縣政府調取67建字第2518號建造執照
    申請書影本（包括歷次變更申請書）、70中使字第584 號使
    用執照竣工圖，及函查67建字第2518號建造執照案為何先後
    有69 年 中使字第262 號、70中使字第584 號使用執照，詎
    原告訴訟代理人於本院98年2 月6 日言詞辯論時，忽放棄其
    原主張之事實，改稱「本件爭執是被告超過之增建及加蓋部
    分」云云，並聲請本院前往現場實測勘驗，惟經被告訴訟代
    理人當場表示異議（見本院卷第115 至116 頁），本院亦認
    原告訴訟代理人係於發現就其起訴主張之事實所調查之證據
    不利於原告後，始再提出新的攻擊方法，顯屬意圖延滯訴訟
    ，或有重大過失逾時提出攻擊方法，且有礙被告之防禦及訴
    訟終結，依照前揭規定，自不應准許。又本件事證已臻明確
    ，兩造其餘攻擊、防禦方法及未經援用之證據，經本院審酌
    後認對判決結果不生影響，爰不一一論列，附此敘明。
九、結論：本件原告之訴為無理由，依民事訴訟法第78條判決如
    主文。
中    華    民    國    98    年    2     月    20    日
                  民事第一庭    法  官  高文淵
上列正本係照原本作成
如對本判決上訴，須於判決送達後20日內向本院提出上訴狀
中    華    民    國    98    年    2     月    20    日
                                書記官  許慧貞


司法院資訊處製作；財團法人民間司法改革基金會備份。
